【裁判字號】    97,訴,378
【裁判日期】    970704
【裁判案由】    拆屋還地
【裁判全文】
臺灣高雄地方法院民事判決               97年度訴字第378號
原      告  丁○○
訴訟代理人  顏宏斌律師
被      告  乙○○
                        7樓
訴訟代理人  何俊墩律師
            李美慧律師
當事人間拆屋還地事件，本院於民國97年6 月20日言詞辯論終結
，判決如下：
  主  文
原告之訴及假執行之聲請均駁回。
訴訟費用由原告負擔。
  事  實
一、原告主張：原告係坐落高雄市○○區○○段十二小段1129地
    號土地（下稱系爭土地）上之美夢成真大樓（下稱系爭大樓
    ），即同地段1708建號，建物門牌號碼高雄市○○區○○路
    148 號房屋之所有權人，被告則係系爭大樓建號17 07 號即
    門牌號碼高雄市○○區○○路146 號房屋之所有人，系爭土
    地為兩造及其他共有人所共有，並同為系爭大樓之區分所有
    權人。詎被告並無合法權源而將系爭土地上屬大樓公共設施
    即建號1737號內如附圖Ａ部分所示面積75.11 平方公尺部分
    之法定停車空間（下稱系爭停車空間），併入其所有房屋之
    室內空間並占有使用，致原告及其他共有人受有無法使用收
    益之損害，原告自得請求被告將系爭停車空間返還予原告及
    全體共有人等情。爰依所有物返還請求權之規定，提起本訴
    ，聲明：(一)被告應將占用如附圖所示Ａ部分面積75.11 平方
    公尺之系爭停車空間返還與原告及全體共有人。
    (二)願供擔保，請准為假執行之宣告。
二、被告則以：系爭停車空間於原始起造人上景建設股份有限公
    司（下稱上景公司）建造時即為現狀，至今已有15年之期間
    ，被告於民國95年12月間向前手即訴外人簡坤源購買後，未
    加以變更，此長期使用狀態並為大樓之各住戶所知悉，依公
    寓廈管條例第3 條第5 款規定就系爭停車空間顯已有約定專
    用之權利，尚非無權占有，原告之請求，自無理由等語，資
    為抗辯。聲明：(一)原告之訴駁回。(二)願供擔保，請准免為假
    執行宣告。
三、兩造爭執及不爭執事項：
  (一)不爭執部分如下，並有土地及建物登記謄本附卷，暨經本院
    會同地政人員勘驗現場查明屬實，有勘驗筆錄、現場照片及
    地政人員測量後製作之複丈成果圖在卷可憑；本院依職權調
    閱本院91年度執字第38966 號民事執行卷核閱屬實，堪信實
    在。
  1.原告為系爭大樓門牌號碼高雄市○○區○○路146 號房屋之
    所有人，被告為同大樓門牌148 號房屋之所有人，兩造均為
    系爭大樓坐落系爭土地之共有人，並同為系爭大樓區分所有
    權人。
  2.被告將系爭土地上如附圖Ａ部分所示面積75.11 平方公尺，
    併入其所有房屋之室內而占有使用。
  3.上開被告占用部分，依設計圖及登記資料所示，係屬系爭大
    樓公共設施法定停車空間即建號1737號之範圍內。
  (二)爭執部分：
    被告占有使用系爭停車空間是否有合法權源？
四、本院得心證理由：
  (一)系爭停車空間之性質：按建築法第102 條之1 規定：「建築
    物應附建防空避難空間或停車空間」，其設置須依建築技術
    規則建築施工編第59條之1 之規定，依此規定而設之停車空
    間，即一般所謂「法定停車空間」。而「法定停車空間」之
    登記方式，依其是否兼防空避難室使用，有無使用上獨立性
    等不同情況，又分為共有部分及專有部分兩種。室內法定停
    車空間未兼防空避難室使用，且有使用上獨立性者，於申辦
    建物所有權登記時，得併入主建物內辦理測繪登記，反之，
    則依土地登記規則關於共有部分之方式辦理登記。經查，系
    爭停車空間即位於系爭大樓地上一樓，屬系爭大樓1737 建
    號，為高雄市○○區○○路150 號等31戶公共設施範圍內之
    面積，由各區分所有權人按其應有部分，依比例保持共有，
    且同時供停車空間使用乙節，有建物登記謄本（見本院卷第
    12頁）在卷及本院依職權函詢高雄市政府地政處楠梓地政事
    務所（下稱楠梓地政）之函文附卷可佐，堪予認定。是以，
    依產權登記方式而言，系爭停車空間，係屬共用部分性質，
    而非專有部分性質；再公寓大廈之共有部分如供特定區分所
    有權人使用，須經約定，成立方式分別有：１、全體區分所
    有權人同意成立分管契約；２、公寓大廈規約；３、區分所
    有建物原始出賣人（通常為建商或起造人），於分批出售區
    分所有權時，以定型化契約約定特定區分所有權人對共有部
    分有專用權。
  (二)又按契約固須當事人互相表示意思一致始能成立，但所謂互
    相表示意思一致，不限於當事人直接為之，其經第三人為媒
    介而將當事人互為之意思表示從中傳達而獲致意思表示一致
    者，仍不得謂契約未成立。公寓大廈之買賣，建商與各承購
    戶分別約定，該公寓大廈之共用部分或其基地之空地由特定
    共有人使用者，除別有規定外，應認共有人間已合意成立分
    管契約。經查，系爭停車空間係訴外人庚○○向起造人上景
    公司所購買，庚○○購買系爭停車空間時，即同時購買高雄
    市○○段12小段1129地號土地，權利範圍為萬分之663 ，暨
    其上建號即門號碼高雄市○○區○○路148 號1 樓房屋，建
    物私有面積56.80 平方公尺、附屬建物21.42 平方公尺，共
    同使用部分715.04平方公尺，共同使用部分權利範圍為萬分
    之1330（下稱系爭房地），故為系爭大樓之區分所有權人，
    有楠梓地政建物異索引及本院91年度執字第38966 號系爭房
    地之拍賣公告附表（見本院卷第100 、142-145 頁）在卷可
    參，並經證人己○○即系爭大樓起造建築師到庭證稱：當時
    建商在銷售時就一併將系爭停車空間賣給門牌號碼148 號這
    戶，故該戶建物持分的公共設施面積比較大。伊當時拿到使
    用執照以後，請代書去辦理持分範圍產權登記，是伊義務幫
    忙計算出來的，伊日前還把市政府調出來的圖說重新計算核
    對，確定系爭停車空間的位置是在門牌148 號權狀範圍內。
    系爭大樓避難空間是設在地下室，當初如此設計重點，就是
    讓樓上各樓層住戶不需去分擔太多的公共設施面積，而系爭
    停車空間的公共範圍當時就因建商如此規劃而賣給門牌號碼
    148 號這戶。也因這樣樓上的樓層沒有太多的公共面積的占
    用，所以比較好賣（見本院卷第154-156 頁）等語綦詳。再
    參諸系爭房地建物共同使用部分權利範圍為萬分之1330，與
    同棟其他樓層住戶共同使用權利範圍大約在萬分之200-400
    間相較，顯然超出甚多等情以觀，有兩造均不爭執其真正之
    系爭大樓面積明細表在卷（見本院卷第140 頁）可憑，益徵
    證人己○○所為證述，堪信屬實；綜上足見當時購買該大樓
    之住戶，均同意系爭停車空間由另支付系爭停車空間價金之
    區分所有權人取得使用權。是以，庚○○透過與上景公司之
    讓售契約、分管合意等方式，已取得系爭停車空間之使用權
    。
  (三)又倘共有人已按分管契約占有共有物之特定部分，他共有人
    嗣後將其應有部分讓與第三人，除有特別情事外，其受讓人
    對於分管契約之存在，通常即有可得而知之情形，而應受分
    管契約之拘束，有最高法院91年台上字第2477號裁判意旨可
    資參照。經查，上景建設既於81年2 月間將系爭停車空間併
    系爭房地出售予庚○○；是以，庚○○基於共用部分共有人
    之身分，以支付價金之方式，分管取得具有共用性質之系爭
    停車空間使用權，在私法自治原則及所有權分化為權利客體
    之趨勢考量下，系爭停車空間使用權並非不得為買賣之標的
    。又庚○○前因持系爭房地向台灣中小企業銀行股份有限公
    司抵押借貸未償，經債權人聲請法院拍賣後，由訴外人甲○
    ○於93年2 月3 日拍定取得系爭房地，嗣甲○○於93年5 月
    14日又出賣予訴外人簡坤源，而簡坤源於95年12月12日售予
    系爭房地予被告等情，有系爭房地異動索引在卷可佐，並為
    原告所不爭執，而系爭停車空間自庚○○占有使用迄今已有
    相當期間，其間並未產生糾紛，為證人即大樓住戶戊○○、
    丙○○等人證述（見本院卷第128-130 頁）在卷，足見庚○
    ○期將系爭停車空間出售後，相繼之各受讓人應仍具分管契
    約內容之效力。再揆諸前揭裁例意旨，原告與其他系爭大樓
    之區分所有權人，就被告已有由前手取得系爭停車空間使用
    權之合意，均應受其前手與其他共有人分管契約之拘束，足
    認被告已取得系爭停車位之使用權，則原告主張被告占用系
    爭停車空間未具合法權源云云，自難憑採。
五、從而，被告使用系爭停車空間，即為有權占有。原告所為前
    揭主張，為無理由，應予駁回；至其假執行之聲請，既因訴
    之駁回，而失其依附，應併予駁回。
六、本件為判決基礎之事證已臻明確，兩造所為其他主張、陳述
    並所提之證據，經審酌後，認均與本件之結論無礙，不再一
    一論述，併予敘明。
七、據上論結：依民事訴訟法第78條，判決如主文。
中    華    民    國    97    年    7     月    4     日
                  民事第六庭   法  官  陳銘珠
以上正本證明與原本無異。
如不服本判決，應於送達後20日內，向本院提出上訴狀並表明上
訴理由，如於本判決宣示後送達前提起上訴者，應於判決送達後
10日內補提上訴理由書（須附繕本）。
中    華    民    國    97    年    7     月    4     日
                                書記官 劉音利


司法院資訊處製作；財團法人民間司法改革基金會備份。
